最高法院刑事判決　　　　　　　　　　　　　　　八十八年度台上字第六一九五號
　　上　訴　人　甲○○
右上訴人因偽造文書案件，不服台灣高等法院中華民國八十六年八月十二日第二審更
審判決（八十六年度上更(二)字第一六八號，起訴案號：台灣新竹地方法院檢察署八十
二年度偵字第七一六○、八二七三號），提起上訴，本院判決如左：
    主  文
上訴駁回。
    理  由
(一)偽造私文書部分：
按刑事訴訟法第三百七十七條規定，上訴於第三審法院，非以判決違背法令為理由，
不得為之。是提起第三審上訴，應以原判決違背法令為理由，係屬法定要件。如果上
訴理由狀並未依據卷內訴訟資料，具體指摘原判決不適用何種法則或如何適用不當，
或所指摘原判決違法情事，顯與法律規定得為第三審上訴理由之違法情形，不相適合
時，均應認其上訴為違背法律上之程式，予以駁回。本件上訴意旨略稱：(一)、原判決
所謂上訴人甲○○偽造之買賣價金新台幣（下同）六千一百七十萬元之不動產買賣契
約書係翁錦相所提供，並非偽造，上訴人當時係因翁錦相要求加價而要求翁錦相另具
契約之存證行為而已，殊無偽造之必要，更不生對翁阿鴻等人損害之問題，原判決對
此有利於上訴人之辯解，未明不採之理由，有判決不備理由之違法。(二)、原判決認
定上訴人偽造翁阿鴻、翁錦相、李梅嬌、翁秀竹等人之署押，同時蓋用偽刻之翁錦相
、李梅嬌、翁秀竹三人印章，並盜用翁阿鴻印章於偽造之契約書上乙節，就偽造翁錦
相署押、印章及盜用翁阿鴻印章部分，並未於理由欄內明其所憑證據，亦非可取。
(三)、上訴人並未交付所謂偽造之不動產買賣契約書於調查站，更未提示該契約書與莊
永清等人，則莊永清如何取得該契約書交與調查站，啟人疑竇。原審對卷附所謂偽造
之契約書，從何而來，並未深究，僅憑莊永清前後矛盾之證述，而認定該契約係上訴
人交付莊永清，亦有未盡調查能事之違法等語。
惟查本件原判決認定上訴人有原判決事實欄所記載之行使偽造私文書犯行，係綜合告
訴人莊永清、張木村、鄭陳淑梨、詹泉煌、黃有諒之指訴，證人吳謝紅茶、陳文欄、
吳素貞、莊淑芬、吳正光、翁阿鴻、翁秀竹、李梅嬌之證言，卷附上訴人與翁阿鴻簽
訂之買賣契約書、上訴人另簽訂之六千一百七十萬元之不動產買賣契約書、上訴人書
立之購買土地價目表、各合夥人參加股數及應繳股款明細表、承諾書、合夥人會議紀
錄各一份（均影本），並參酌上訴人於法務部調查局新竹縣調查站訊問時已坦承系爭
之（總金額六千一百七十萬元）契約書係伊為取信莊永清、張木村等股東而偽造，伊
係因一時貪念，為賺取差價，而有偽造契約書之行為，並於原審供承該偽造之契約書
係真正契約書訂立後約十天左右製作，而倒填訂約日期為民國七十八年十一月五日等
情，予以綜合判斷，因而撤銷第一審判決，改判論處上訴人行使偽造私文書，足以生
損害於他人罪刑，已詳予說明其所憑之證據及其認定之理由。而以上訴人嗣後雖否認
有偽造私文書之犯行，辯稱：訂約時雙方合意之價款為四千零六十七萬五千元，嗣因
翁錦相不甘伊賺取之差價甚鉅，又要求伊補償最外面其所耕種之土地損失，乃私下與
翁錦相訂立金額為六千一百七十萬元之另紙買賣契約書，契約內翁阿鴻、翁錦相、李
梅嬌、翁秀竹四人之署押、印文，翁錦相交付契約時均已蓋妥，該契約書為真正，並
無偽造文書云云。然查上訴人於法務部調查局新竹縣調查站訊問時已坦承有偽造買賣
契約書之事，而上訴人與翁阿鴻等所簽訂立之不動產買賣契約書僅有卷附之價款四千
零六十七萬五千元那一份，該契約書除翁阿鴻在當事人欄以印章蓋用外，翁秀竹、李
梅嬌、翁錦相三人均只按捺指印代替，已據翁阿鴻、翁秀竹、李梅嬌供述明確，至另
偽造之金額為六千一百七十萬元之不動產買賣契約書，經交付翁阿鴻、翁秀竹、李梅
嬌辨認後，均否認其為真正，並表示該契約書上翁秀竹、李梅嬌之印文為偽造，足見
該契約書為上訴人所偽造無訛。雖翁錦相已死亡，無從傳訊調查，然本件買賣之土地
係翁阿鴻所有，原無人耕作而荒蕪，僅翁錦相在地上搭蓋簡單之倉庫使用，經出售後
，翁阿鴻、翁錦相在該處均無任何土地，已據翁秀竹、李梅嬌陳明，翁錦相如何能藉
放棄土地耕種之損失向上訴人要求提高價金。況該土地買賣契約早已簽訂，如價金有
所變動，理應徵求其他合夥人之同意，且二紙契約書之價金相差達約二千萬元之鉅，
上訴人焉有自行輕率同意之理，益見該契約書係上訴人所偽造。就上訴人否認犯罪所
辯各節，認係事後卸責之詞，不足採信，於理由內予以指駁說明綦詳，所為論斷，均
有卷存資料可資覆按。又從形式上觀察，並無所謂違背法令之情形存在。按認定犯罪
事實所憑之證據，並不以直接證據為限，即綜合各種直接、間接證據，本於推理作用
，為其認定犯罪事實之基礎，仍非法所不許。原判決綜合上訴人於調查站之上述自白
及證人翁秀竹、李梅嬌表示真正之買賣契約書只有一份，除翁阿鴻以印章蓋用外，其
餘之人均捺指印替代，並否認該偽造之契約書為真正，其上翁秀竹、李梅嬌之印文亦
屬偽造，並參酌翁錦相已死亡，無從傳訊，經查其生前亦無理由要求提高買賣價金另
訂契約之情事等情，予以綜合判斷，而認定上訴人係盜用翁阿鴻交付用以辦理移轉登
記之印章，並偽刻翁錦相、李梅嬌、翁秀竹之印章蓋用，而偽造彼四人之署押於偽造
之不動產買賣契約書上，完成偽造文書之行為，已於理由內說明其憑持之證據，於法
難認有違。原判決已調查說明偽造之不動產買賣契約書係上訴人交付與莊永清而持以
行使，莊永清嗣後檢舉上訴人犯罪而交付法務部調查局新竹縣調查站，已據莊永清於
原審法院調查中陳明。參酌該調查站偵查卷中即附有此契約書影本，原判決採信莊永
清之供述，難認有調查未盡之情形。又原判決對上訴人之辯解何以不足採信，已於理
由內詳加論述說明，其餘上訴意旨就原判決根據上開證據所為事實之認定，究竟違反
如何之證據法則，未依據卷內資料具體指摘，徒憑己意，或就原判決已有說明之事項
，或就原審判斷證據證明力之合法職權行使，漫指其違法，重為單純事實上之爭執，
難謂係適法上訴第三審之理由。此部分上訴為違背法律上之程式，應予駁回。
二詐欺部分：
按刑事訴訟法第三百七十六條所列各罪之案件，經第二審判決者，不得上訴於第三審
法院，法有明文。本件上訴人牽連犯詐欺罪部分，原判決認係成立刑法第三百三十九
條第一項之罪，核屬刑事訴訟法第三百七十六條第四款之案件，依上開說明，既經第
二審判決，自不得上訴於第三審法院。縱此部分與前述上訴人偽造私文書罪部分有牽
連犯關係，為裁判上一罪，但其偽造私文書罪部分之上訴為不合法，本院應從程序上
予以駁回，而無從為實體上判決，對於輕罪部分之此部分，亦無從適用審判不可分原
則，為實體上審判。上訴人竟復一併提起上訴，顯為法所不許，應予駁回。
據上論結，應依刑事訴訟法第三百九十五條前段，判決如主文。
中      華      民      國    八十八    年     十一     月      四      日
                              最高法院刑事第五庭
                                  審判長法官  董  明  霈
                                        法官  丁  錦  清
                                        法官  賴  忠  星
                                        法官  林  茂  雄
                                        法官  王  居  財
      右正本證明與原本無異
                                              書  記  官
中      華      民      國    八十八    年     十一     月     十一     日
